臺灣高等法院刑事判決　　　　　　　　99年度上訴字第4210號
上　訴　人　臺灣士林地方法院檢察署檢察官
被　　　告　張躍瀚
被　　　告　郭君襄原名郭香）.
被　　　告　張忠恕
被　　　告　黃旗坤
上列上訴人因被告等違反商業會計法等案件，不服臺灣士林地方
法院99年度訴字第259 號，中華民國99年10月27日第一審判決（
起訴案號：臺灣士林地方法院檢察署99年度偵字第11013 號），
提起上訴，本院判決如下：
    主    文
原判決撤銷。
張躍瀚共同犯使公務員登載不實罪，共貳罪，各處有期徒刑肆月
，如易科罰金，均以新台幣壹仟元折算壹日；又共同犯商業會計
法第七十一條第一款之填製不實罪，處有期徒刑肆月，如易科罰
金，以新台幣壹仟元折算壹日。應執行有期徒刑拾月，如易科罰
金，以新台幣壹仟元折算壹日。
郭君襄共同犯使公務員登載不實罪，共貳罪，各處有期徒刑肆月
，如易科罰金，均以新台幣壹仟元折算壹日；又共同犯商業會計
法第七十一條第一款之填製不實罪，處有期徒刑肆月，如易科罰
金，以新台幣壹仟元折算壹日。應執行有期徒刑拾月，如易科罰
金，以新台幣壹仟元折算壹日。均緩刑貳年。
張忠恕共同犯使公務員登載不實罪，處有期徒刑參月，如易科罰
金，以新台幣壹仟元折算壹日。緩刑貳年。
黃旗坤共同犯使公務員登載不實罪，共貳罪，均處有期徒刑參月
，如易科罰金，均以新台幣壹仟元折算壹日。應執行有期徒刑肆
月，如易科罰金，以新台幣壹仟元折算壹日。均緩刑貳年。
    事  實
一、張躍瀚與郭君襄（原名郭香，民國98年11月27日更名為郭君
    襄）原為夫妻，二人共同經營前錦環保有限公司（下稱前錦
    公司，址設改制前臺北縣八里鄉○○村○○路○ 段327 號）
    ，張躍瀚為負責人，郭君襄則負責公司帳務，為主辦會計人
    員。緣張躍瀚於97年3 月17日上午10時45分許因承攬拆除許
    秋菊所有臺北縣五股鄉○○路11之8 號廠房室內夾層時，引
    發火災，燒燬上開廠房，並延燒至相鄰11之10號由呂梅綾擔
    任負責人之「唯欣企業社」廠房及辦公室、車床、鑽床、吊
    車、影印機、傳真機、電腦等物（所犯公共危險案件經臺灣
    板橋地方法院以97年度簡字第5552號判決有期徒刑6 月，上
    訴後由同法院以97年度簡上字第1119號判決上訴駁回，於98
    年1 月5 日確定，並98年1 月21日易科罰金執行完畢，惟上
    開已執行完畢部分與下述之97年6 月12日使公務員登載不實
    犯行，符合定應執行刑要件，待本案此部分確定後，二者可
    合併定執行刑，故不宜認為上開公共危險部分已經執行完畢
    ，因之後述98年3 月31日犯商業會計法第71條第1 款填製不
    實會計憑證犯行及於98年4 月28日犯使公務員登載不實犯行
    時，均不構成累犯）。張躍瀚、郭君襄二人為避免遭呂梅綾
    求償上開損失，先於同日下午至戶政事務所辦理離婚手續，
    並委由張躍瀚之胞兄張忠恕於97年4 月3 日申請設立雲城環
    保清潔有限公司（下稱雲城公司，址同前錦公司，嗣於98年
    10 月5日轉讓予王美燕而變更負責人）以利脫產，然因雲城
    公司尚來不及申請乙級廢棄物清除許可證，無法將前錦公司
    所有之垃圾車過戶，遂與經營新象清潔行之黃旗坤商議，張
    躍瀚、郭君襄、黃旗坤三人乃共同基於使公務員登載不實之
    犯意聯絡，先於97年6 月10日在前錦公司上址虛偽訂立車輛
    讓渡書，將前錦公司所有，價值新臺幣（下同）160 萬元（
    分期總價款為184 萬1,905 元）之車牌號碼083-TH號自用大
    貨車（垃圾車），偽以由新象清潔行繳納前錦公司向華開租
    賃股份有限公司（下稱華開公司）每月5 萬1,500 元之方式
    （分期餘額為133 萬9,000 元），無償讓渡予新象清潔行，
    黃旗坤並於97年6 月19日以新象清潔行名義與華開公司簽訂
    附條件買賣合約書，由郭香（即郭君襄）、張躍瀚及張躍瀚
    之母親張素月為連帶保證人，郭香（即郭君襄）、張忠恕、
    張躍瀚及張躍瀚之母親張素月並為上開133 萬9,000 元價款
    簽發本票擔保之共同發票人，嗣由郭君襄委由不知情之真實
    姓名年籍不詳之成年代辦業者，於97年6 月12日持臺北縣政
    府核發予前錦公司之廢棄物清除許可證、前錦公司營利事業
    登記證、96年3- 4月營業人銷售額與稅額申報書等文件至交
    通部公路總局臺北區監理所（下稱臺北區監理所）填製汽（
    機）車過戶登記書後，將前述文件及汽（機）車過戶登記書
    遞交予不知情之臺北區監理所承辦公務員申辦過戶手續，而
    使該承辦公務員將上開不實之讓渡過戶事項登載於其職務上
    所掌之車籍資料公文書，足以生損害於監理機關對於車籍管
    理之正確性。張躍瀚繼而於98年2 月12日在前錦公司上址另
    以前錦公司名義與張忠恕所成立之雲城公司虛偽訂立車輛讓
    渡書，將前錦公司所有車牌號碼737-BF號自用大貨車（垃圾
    車）讓渡予雲城公司，張忠恕並於98年2 月27日以雲城公司
    名義與華開公司簽訂分期總價款為143 萬9,636 元之附條件
    買賣合約書，由郭香（即郭君襄）、郭君襄之弟弟郭政毅、
    張躍瀚、張忠恕及張躍瀚之母親張素月為連帶保證人。張躍
    瀚、郭君襄並另基於填製不實會計憑證之犯意聯絡，由郭君
    襄於98年3 月31日在前錦公司上址以前錦公司名義虛偽開立
    ，買受人為雲城公司，未有品名，金額50萬元之統一發票1
    紙後（統一發票號碼為EU00000000），由張躍瀚於98年4 月
    20 日 檢具前開前錦公司與新象清潔行、雲城公司簽署之讓
    渡契約書、EU00000000號統一發票向承辦前揭公共危險案件
    之臺灣板橋地方法院檢察署檢察官偽稱上開車號083-TH號、
    737-BF號自用大貨車業已分別讓渡予新象清潔行、雲城公司
    。嗣臺北縣政府環境保護局於98年4 月16日發函同意雲城公
    司申請乙級廢棄物清除許可證後，張躍瀚、郭君襄、張忠恕
    、黃旗坤又另基於使公務員登載不實之犯意聯絡（黃旗坤僅
    就車牌號碼083-TH號之過戶登記部分與張躍瀚等三人有犯意
    聯絡），由郭君襄委由不知情之代辦業者，於98年4 月28
    日持上開臺北縣政府環境保護局函、雲城公司營業事業登記
    證、新象公司營利事業登記證、雲城公司、前錦公司及新象
    清潔行98年1- 2月營業人銷售額與稅額申報書至臺北區監理
    所，虛偽填製車牌號碼083-TH號、737-BF號自用大貨車之汽
    （機）車過戶登記書後，將前述文件及汽（機）車過戶登記
    書遞交予不知情之臺北監理所承辦之公務員申辦過戶手續，
    而使該承辦公務員分別將前揭不實之過戶事項登載於其職務
    上所掌之車籍資料公文書，而分別將車牌號碼083-TH號、
    737-BF號自用大貨車自新象清潔行、前錦公司過戶予雲城公
    司，均足以生損害監理機關對於車籍管理之正確性。
    理  由
一、上開犯罪事實，業據被告張躍瀚、郭君襄、張忠恕、黃旗坤
    於本院準備程序、審理中（除張忠恕未到庭外）及原審中坦
    承不諱，核與證人即雲城公司現任負責人王美燕、證人即華
    開公司受任人張天明之證述相符，並有證人張天明於原審庭
    提之車牌號碼083-TH號自用大貨車之附條件買賣合約書、新
    象清潔行與被告黃旗坤、張躍瀚、郭君襄、張忠恕及被告張
    躍瀚之母張素月、雲城公司共同發票之面額133 萬9,000 元
    本票影本、華開公司99年4 月刑事陳報狀所附有關車牌號碼
    083-TH號、737-BF號自用小貨車之附分期付款買賣合約書、
    96年8 月15日至98年5 月15日分期付款一覽表、98年6 月25
    日至100 年10月25日分期付款一覽表等資料、雲城公司設立
    登記表、交通部公路總局臺北區監理所99年6 月11日北監車
    字第0990017720號函暨所附車牌號碼083-TH號車輛申領牌照
    、過戶相關資料等、交通部公路總局臺北區監理所99年6 月
    29日北監車字第0990020609號函暨所附車牌號碼737-BF號車
    輛申領牌照、過戶相關資料等、被告張躍瀚刑案資料查註紀
    錄表、被告張躍瀚98年4 月20日向臺灣板橋地方法院檢察署
    檢察官提出之聲明書狀（含前錦公司將車牌號碼083-TH號、
    737-BF號自用小貨車分別讓渡予雲城公司、新象清潔行之車
    輛讓渡書2 紙、前錦公司98年3 月31日號碼為EU00000000
    之統一發票影本）等在卷可稽，分別可佐被告張躍瀚、郭君
    襄、張忠恕、黃旗坤等人前開出於任意性之自白與事實相符
    ，得採為認定事實之證據。另被告張躍瀚、郭君襄、黃旗坤
    明知其間之083-TH垃圾車買賣；被告張躍瀚、張忠恕、郭君
    襄明知其間之737-BF垃圾車之賣賣，均係虛偽，竟持向監理
    機關辦理過戶登記，該不實事項自有生損害於車籍管理之正
    確性之虞。是本件事證均已明確，被告四人之犯行，均堪認
    定，皆應依法論科。
二、核被告張躍瀚、郭君襄、張忠恕、黃旗坤前開所為均係犯刑
    法第214 條之使公務員登載不實罪（僅張忠恕一罪，其餘三
    人均二罪），被告張躍瀚、郭君襄另犯商業會計法第71條第
    1 款之填製不實罪。被告張躍瀚、郭君襄、黃旗坤就97年6
    月12日；被告張躍瀚、郭君襄、張忠恕（以上三人就2 部垃
    圾車之過戶）、黃旗坤（僅就車號083-TH之過戶部分）就98
    年4 月28日，各所犯使公務員登載不實犯行均有犯意聯絡、
    行為分擔；另被告張躍瀚、郭君襄分別為前錦公司負責人、
    主辦會計人員，就上開填製不實憑證犯行部分亦有犯意聯絡
    、行為分擔，均為共同正犯；被告等人利用不知情之代辦業
    者分別犯前揭使公務員登載不實文書犯行，均為間接正犯；
    又被告張躍瀚、郭君襄、張忠恕就98年4 月28日該日同時辦
    理車牌號碼083-TH號、737-BF號車輛分別自前錦公司、新象
    清潔行過戶至雲城公司之過戶登記，而分別犯使公務員登載
    不實犯行，為一行為觸犯數罪名，為想像競合犯，各應依刑
    法第55條規定從一重處斷。被告張躍瀚、郭君襄分別所犯前
    開三罪、被告黃旗坤所犯前開二罪，均犯意各別，行為互殊
    ，應分論併罰之。
三、原審以被告四人罪證明確，予以論罪科刑，固非無見。惟被
    告四人所犯使公務員登載不實罪，係侵害監理機關車籍管理
    之正確性，雖呂梅綾因被告間虛偽過戶致其債權有難以受償
    之虞，然並非被告四人犯本罪所直接造成之損害，原審誤認
    呂梅綾為被害人，容有誤會；又被告張躍瀚非累犯，原審誤
    為累犯，亦有未合。檢察官上訴意旨以被告四人對呂梅綾分
    文未償，原審判決顯有不當云云，雖無理由，惟原判決既有
    上開可議，自應由本院將原判決撤銷改判。爰分別審酌被告
     張 躍瀚、郭君襄為免前錦公司遭求償而為本件犯行，被告
    黃旗坤、張忠恕則分別因朋友、兄弟關係而應被告張躍瀚、
    郭君襄請求而為本件犯行，情節較被告張躍瀚、郭君襄為輕
    ，又被告郭君襄、黃旗坤、張忠恕前均未曾因犯罪經判決執
    行，有其等之本院被告前案紀錄表可參，均素行尚可，而被
    告四人於原審審理時亦能坦承犯行，並於本院審理中終與呂
    梅綾和解賠償損害150 萬元，其犯罪後態度尚可，兼衡被告
    四人等之生活狀況、智識程度等一切情狀，分別量處如主文
    第2 至5 項所示之刑，且均諭知易科罰金之折算標準，併就
    被告張躍瀚、郭君襄、黃旗坤部分定應執行刑暨均諭知易科
    金之折算標準。末查，被告郭君襄、黃旗坤、張忠恕三人前
    均未曾受有期徒刑以上刑之宣告，有上開前案紀錄表可憑，
    因一時失慮，致罹刑典，事後均已坦承犯行，且賠償另案受
    害之呂梅綾，可見悔意，其等經此刑之宣告後，諒均已知所
    警惕而無再犯之虞，本院認所宣告之刑以暫不執行為適當，
    爰分別併予宣告緩刑2 年，以啟自新。又被告郭君襄、黃旗
    坤、張忠恕三人已經賠償呂梅綾，應無再令其支付公庫款項
    之必要，附此敘明。
四、被告張忠恕經合法傳喚，無正當理由不到庭，依刑事訴訟法
    第371條規定，逕行判決。
據上論斷，應依刑事訴訟法第364 條、第369 條第1 項、第371
條、第299 條第1 項前段，商業會計法第71條第1 款，刑法第11
條前段、第28條、第214 條、第55條、第51條第5 款、第41 條
第1 項前段、第8 項、第74條第1 項第1 款、刑法施行法第1 條
之1， 判決如主文。
本案經檢察官陳大偉到庭執行職務。
中    華    民    國   100    年    9     月    6     日
                  刑事第十庭審判長法  官  宋  祺
                                  法  官  陳明珠
                                  法  官  林孟宜
以上正本證明與原本無異。
違反商業會計法第71條部分，如不服本判決，應於收受送達後10
日內向本院提出上訴書狀，其未敘述上訴之理由者並得於提起上
訴後10日內向本院補提理由書（均須按他造當事人之人數附繕本
）「切勿逕送上級法院」。
使公務員登載不實罪部分，不得上訴。
                                  書記官  王靜怡
中    華    民    國   100    年    9     月    6     日
附錄：本案論罪科刑法條全文
中華民國刑法(94.02.02)第214條
（使公務員登載不實罪）
明知為不實之事項，而使公務員登載於職務上所掌之公文書，足
以生損害於公眾或他人者，處 3 年以下有期徒刑、拘役或 5 百
元以下罰金。
商業會計法第71條
商業負責人、主辦及經辦會計人員或依法受託代他人處理會計事
務之人員有下列情事之一者，處 5 年以下有期徒刑、拘役或科
或併科新臺幣 60 萬元以下罰金：
一、以明知為不實之事項，而填製會計憑證或記入帳冊。
二、故意使應保存之會計憑證、會計帳簿報表滅失毀損。
三、偽造或變造會計憑證、會計帳簿報表內容或毀損其頁數。
四、故意遺漏會計事項不為記錄，致使財務報表發生不實之結果
    。
五、其他利用不正當方法，致使會計事項或財務報表發生不實之
    結果。